【裁判字號】    98,交聲,4242
【裁判日期】    990125
【裁判案由】    違反道路交通管理處罰條例聲明異議
【裁判全文】
臺灣臺北地方法院交通事件裁定        98年度交聲字第4242號
原處分機關  臺北市交通事件裁決所
異  議  人
即受處分人  甲○○
上列受處分人因違反道路交通管理處罰條例事件，對於臺北市交
通事件裁決所中華民國98年11月12日所為之處分（原處分案號：
北市裁申字第裁22-Z00000000號），聲明異議，本院裁定如下：
    主  文
異議駁回。
    理  由
一、按汽車行駛高速公路及快速公路，應依速限標誌指示，高速
    公路及快速公路交通管制規則第5條第1項前段定有明文；又
    汽車行駛於高速公路、快速公路或設站管制之道路，不遵使
    用限制、禁止、行車管制及管理事項之管制規則而有行車速
    度超過規定之最高速限或低於規定之最低速限者，處汽車駕
    駛人新臺幣（下同）3,000元以上6,000元以下罰鍰，並予記
    違規點數1點，道路交通管理處罰條例第33條第1項1款、第
    63條第1項第1款分別定有明文。又被查獲之駕駛人或行為人
    為受處分人時，應於填記通知單後將通知聯交付該駕駛人或
    行為人簽名或蓋章收受之；拒絕簽章者，仍應將通知聯交付
    該駕駛人或行為人收受，並記明其事由及交付之時間；拒絕
    收受者，應告知其應到案時間及處所，並記明事由與告知事
    項，視為已收受，違反道路交通管理事件統一裁罰基準及處
    理細則第11條第1項第1款亦有明文。
二、本件異議人即受處分人甲○○於民國98年9月29日21時53分
    許，駕駛車牌號碼CS-1258號自用小客車，行經國道3號高速
    公路甲線西向3.2公里處，因行速100公里，限速80公里，超
    速20公里（雷測），為內政部警政署國道公路警察局第九警
    察隊木柵分隊（下稱木柵分隊）員警乙○○使用雷達測速儀
    器採證，並以異議人違反道路交通管理處罰條例第33條第1
    項第1款之規定當場攔停舉發「汽車行駛快速公路速度超過
    規定最高速限（20公里以上未滿40公里）」之違規，惟遭受
    處分人拒簽收。後異議人於應到案日期前向原處分機關提出
    申訴，原處分機關函請原舉發單位調查結果，仍認異議人有
    前揭違規行為，原處分機關遂於98年11月12日依道路交通管
    理處罰條例第33條第1項第1款、第63條第1項第1款（裁決書
    漏載第1款）及違反道路交通管理事件統一裁罰基準及處理
    細則第43條、第44條、第67條規定，裁處異議人3,500元罰
    鍰，並記違規點數1點，合先敘明。
三、異議人聲明異議意旨略以：(一)伊於國道行駛，當時並未察覺
    停於路肩且未開啟警示燈號或任何車燈之警車，突然間交警
    人員竄出，做近距離要求緊急停車手勢，在夜間高速行駛且
    視線不明下，該執法之交警人員作法是否合法（交警車停於
    路肩，且未有執行公務警示燈標示，無從判斷員警是否再執
    行勤務，且人員自路肩跑出之危險動作），該取締作業有違
    行政程序法第8條誠信原則之之要求，又倘若發生交通事故
    ，責任如何歸屬？(二)值勤員警夜間值勤未開啟警示燈號，其
    行政行為有瑕疵，為安全起見亦應開啟車燈，其執法行為合
    法性及正當性實屬可議；(三)本案員警執行勤務時，依道路交
    通管理處罰條例第7條之2規定，需於前方300公尺處明顯標
    示豎立告示牌警示前方有非固定式雷達測試儀器，此應詳盡
    舉證責任；(四)本案僅寄發通知單予受處分人，並無其他佐證
    影像資料，違規當時可能有其他車輛同時併行，如何確認係
    本駕駛之車速？(五)本案舉發日期為98年9月29日，該雷達測
    速儀器有效期至98年10月31日，該儀器是否仍有當初檢定合
    格時之精準度？為此聲明異議，請求撤銷原處分云云。
四、經查：
  (一)本件異議人即受處分人甲○○於民國98年9月29日21時53分
    許，駕駛車牌號碼CS-1258號自用小客車，行經國道3號高速
    公路甲線西向3.2公里處，因行速100公里，限速80公里，超
    速20公里（雷測），為內政部警政署國道公路警察局第九警
    察隊木柵分隊（下稱木柵分隊）員警乙○○使用雷達測速儀
    器採證，並以異議人違反道路交通管理處罰條例第33條第1
    項第1款之規定當場攔停舉發「汽車行駛快速公路速度超過
    規定最高速限（20公里以上未滿40公里）」之違規，惟遭受
    處分人拒簽收之事實，有內政部警政署國道公路警察局舉發
    違反道路交通管理事件通知單（原舉發單號：公警局交字第
    22-Z00000000號）、內政部警政署國道公路警察局第九警察
    隊98年10月8日公警九交字第0980972067號書函、臺北市交
    通事件裁決所98年11月12日北市裁申字第裁22-Z00000000號
    裁決書各1份在卷可憑。
  (二)又本件異議人係於前開時、地為警攔停，且前開舉發通知單
    違規事實欄記載「行車速100公里、限速80公里、超速20公
    里（雷測）」等語，此有該舉發通知單可查，已載明警方係
    經由雷達測速儀器確認異議人之車速，復因行車速度僅超過
    最高速限20公里，衡情以肉眼觀察應無從確認超速情形，亦
    堪認警方係以雷達測速儀器之偵測結果，判斷異議人確有超
    速情事，而該雷達測速儀器業於97年10月23日經由經濟部標
    準檢驗局檢驗合格，檢驗有效期限至98年10月31日，此有經
    濟部標準檢驗局雷達測速儀檢定合格證書1紙附卷足參（見
    本院卷第23頁），堪認異議人於98年9月29日駕駛上開車輛
    行經該路段時，該雷達測速儀器確仍在檢驗合格之有效期限
    內，其偵測之準確性自有其法定之依據。
  (三)又按，汽車駕駛人之行為，經以科學儀器取得證據資料證明
    其行為違規，當場不得或不宜攔截製單舉發者，得逕行舉發
    ，該款所稱之科學儀器應採固定式，並定期於網站公布其設
    置地點，但汽車駕駛人之行車速度超過規定之最高速限或低
    於規定之最低速限者，不在此限，而對於該款之違規行為，
    採用固定或非固定式科學儀器取得證據資料證明者，於一般
    道路須至少於一百公尺，於高速公路、快速道路須至少於三
    百公尺前，明顯標示之，道路交通管理處罰條例第7條之2第
    1項第7款、第2項及第3項固分別定有明文。惟上開規定係針
    對逕行舉發之情形所設，而本案警方雖係使用非固定式之科
    學儀器取證，然受處分人係經警方當場攔停舉發，業經證人
    即攔停之員警乙○○證述明確（見本院卷第33頁），要與前
    開規定所定之情形不符，尚未能逕予援引，是受處分人依上
    開規定，以警方未於使用雷達測速儀器測速之地點前三百公
    尺處明顯標示，主張舉發不當云云，即屬誤會。
  (四)證人即國道公路警察局第九警察隊木柵分隊員警丙○○於本
    院調查時到庭證稱：「（問：本件儀器的使用期限到98年10
    月31日你們舉發時間在98年9月29日，此儀器是否可以使用
    ，會不會有校對上的問題？）不會，我們都有定期檢查。」
    、「（問：這種機器設備如何操作？）雷達掛在車上，我們
    看到車速比較快，就會感應到，我們下車攔查，如果兩台車
    同時出現的話，我們就不會攔查，因為兩台車比較會有爭議
    性。」、「（問：本件舉發的情形，是只有壹台車嗎？）是
    。」、「我們通常是駕駛座的攔車，副駕駛座的開單，異議
    人沒有簽紅單，沒有簽名，也沒有收這張紅單，因為異議人
    超速，那個地點限速八十公里，異議人的車速達一百公里，
    異議人超速，所以我們攔下來。」等語，另證人即國道公路
    警察局第九警察隊木柵分隊警員乙○○亦到庭結證稱：「攔
    停是我攔停的，是因為超速的關係。」、「因為那裡的限速
    是八十公里，我都調到快一百才攔停，有二十公里的緩衝，
    駕駛超過限速，我們就攔停。」、「因為我們有分兩種，一
    種是照相，一種是現場攔停，本件是現場攔停，本件沒有照
    相的照片可以供鈞院參考。」、「（問：本件所使用儀器的
    操作方式為何？）我們到該地點的時候，我們會先測試，距
    離有多長的時候，先感應前面車輛的速度，先確定可測得該
    車的速度之後，我們就把測據鈕固定在可以測得來車速度的
    位置距離，接下來就進行測速舉發的動作。」、「我們都是
    單獨一部車出現的時候，如果同時有兩台車的話，我們不會
    舉發，避免爭議。」等語（見本院卷第31至34頁），因證人
    所述情形均屬相符，且與常情亦無相違之處，自可採信。足
    認警方以非固定式雷達測速儀器進行測速時，若特定路段中
    同時有多部車輛行駛，警方或因無法區分車輛行駛順序，致
    無從辨別何部車輛超速，或基於安全考量，均不會進行攔停
    動作，而本件異議人既係經警員當場攔停舉發，參酌證人證
    述之內容，當時應無其他車輛與其駕駛之車輛併行或於甚為
    相近之距離內行駛，而導致警員誤認之情形；又本案警員執
    勤位置即國道3號東西向快速道路3.2公里處，確係位於彎道
    前方，此有現場照片2幀在卷可佐（見本院卷第43頁），則
    自警員執勤位置觀之，確得以區別車輛自該彎道處往警員執
    勤位置行駛之先後，故本件應無多部車輛行駛於該路段，導
    致警方誤認其駕駛之車輛超速之情。
  (五)另交通違規之舉發可分為「當場舉發」及「逕行舉發」，由
    於逕行舉發之受處分人並無當場向舉發員警辯駁、陳述意見
    之機會，故現行法制就逕行舉發之條件多所設限；至於當場
    舉發交通違規事件，鑑於交通違規事實往往稍縱即逝，若硬
    性要求舉發員警不分違規情節，一律必須預留證據，俾便事
    後提出供法院審查，除有現實技術可行性之困難，勢將大幅
    提高交通管理之行政成本，並嚴重削弱道路交通管理之行政
    效能，且舉發交通違規行為之處分亦屬行政行為，除應遵循
    公正、公開與民主之程序，確保依法行政之原則，以保障人
    民權益，亦應兼顧提高行政效能，因此，若舉發員警到庭結
    證違規情節屬實，且提出支持舉發違規可憑信性之相關佐證
    ，又查無設詞構陷或舉發錯誤之事證，自堪據以認定違規情
    節。本件證人即執勤員警丙○○、乙○○於本院已詳細說明
    當天舉發之經過情形，衡諸一般社會生活事理，證人乃受有
    專業訓練之國道警察，與抗告人復不相識，並無何仇隙，其
    於原審所為之陳述復受刑法偽證罪責之擔保，實無故為構陷
    之理，其證述自具有極高之憑信。縱警方當時並無採證照片
    或錄影記錄，然以台灣地區駕駛人一般平均對於交通法令之
    守法態度，各級道路之交通違規行為可謂層出不窮，仍有相
    當比例之駕駛人僅重視自己之便利而無視於其他用路人之權
    益及交通安全之維護，特別在無號誌或無警方指揮而易塞車
    或難以停車之路段，自律精神甚低之駕駛人每每為圖一己之
    快而任意違規，違規照片或錄影僅係違規行為舉證方法之一
    ，並非無該等證據方法即當然謂無違規行為；且異議人亦未
    提出執勤員警之舉發確屬不實之相關證據以供本院調查，自
    難僅憑異議人之片面指述遽認本件有何違法取締之情形。
  (六)異議人所稱值勤員警於彎道攔停且未開啟警示燈一事，依證
    人即當日攔停之員警丙○○於本院98年12月23日庭訊時具結
    證稱：「（你們當時有無開警示燈？）我們有攔到，有違規
    的話，我們才有開警示燈。」、「（這部分的執行方式有無
    法律依據？）依據我們巡邏車內規有說晚上要開，但是白天
    沒有硬性規定。」、「（當天舉發的時間是晚上九點五十三
    分，根據你講的內規不是應該要開警示燈？）如果攔查違規
    的話，測速的話，沒有說一定要開警示燈，如果是巡邏的話
    ，車子在走的時候，要開警示燈。」、「（為何測速不用開
    警示燈，依據為何？）我們隊部規定的。」，及當日開立罰
    單之員警乙○○亦證稱：「（本件舉發的時候，你們有無開
    警示燈？）有規定晚上巡邏的時候，要開警示燈，如果是取
    締違規的話，不用開警示燈。」、「（有無依據？）提出內
    政部警政署國道公路警察局98年4月24日函，第二項的第一
    小項。」、「（這是公路警察局發給你們隊部的函，是否如
    此？）是，我們警察局發的函。」、「（你們內部就是根據
    這樣的內規在執行勤務？）是。」、「（這樣是否有危險性
    ？）我們晚上測速都會選擇安全的地方，會選在光亮的地方
    ，我們所在的位置，會考慮到駕駛人的安全，如果有測照，
    當然我們會測照。」（見本院卷第32至34頁）。且依內政部
    警政署國道公路警察局第九警察隊98年10月8日公警九交字
    第0980972067號書函說明二第二點，「警察機關舉發交通違
    規應注意事項」貳、舉發交通違規應注意事項第(二)項攔停舉
    發規定第2款規定『「攔停違規車輛」或「夜間實施定點交
    通稽查」，巡邏車應開啟警示燈。』及第6款「攔檢時應選
    擇不妨礙交通處所，並注意本人及當事人安全，非經客觀、
    合理判斷有明顯違規者，避免任意攔車稽查。」，暨內政部
    警政署國道公路警察局98年4月24日公局交字第0980091786
    號函所頒「夜間執行巡邏勤務請開啟警示燈」試辦案規定(一)
    巡邏車夜間值勤以開啟警示燈為原則；但執行交通機查獲特
    殊任務時，則可暫時關閉警示燈（見本院卷第22頁及第37頁
    ）可知，員警值勤方式確有所據，並無受處分人所謂違反誠
    信原則情形，異議人既有違規行為，且該違規行為又非警員
    設計構陷或挑唆引誘所致，自不能徒以取締警車未開警示燈
    ，執為免予處罰違規行為之理由。再以，異議人行駛於高速
    公路本即應遵守速限規定行駛，其違規超速行駛之行為與執
    勤警員事後攔檢時是否於執勤時開啟警示燈，乃屬不同層次
    之二事，不能混為一談，其上揭所辯委無可信，顯無足採。
五、綜上所述，異議人確有於上揭時地，駕駛前開車輛行駛於高
    速公路，行車速度超過規定之最高速限20公里以上，未滿40
    公里之違規行為，原處分機關依道路交通管理處罰條例第33
    條第1項第1款、第63條第1項第1款（裁決書漏載第1款）及
    違反道路交通管理事件統一裁罰基準及處理細則第43條、第
    44條、第67條規定，裁處異議人罰緩3,500元，並記違規點
    數1點，尚無違誤。異議人猶執前詞指摘原處分不當，為無
    理由，自應將其異議駁回。
據上論斷，應依道路交通案件處理辦法第19條，裁定如主文。
中    華    民    國    99    年     1    月    25    日
                  交通法庭    法  官   呂煜仁
上正本證明與原本無異。
如不服本裁定，應於裁定送達後5日內向本院提出抗告狀。
                              書記官   曹尚卿
中    華    民    國    99    年    1     月    25    日

司法院資訊處製作；財團法人民間司法改革基金會備份。
